臺灣臺北地方法院刑事判決　　　　　　　 96年度訴字第144號
公　訴　人　臺灣臺北地方法院檢察署檢察官
被　　　告　甲○○
　　　　　　　　　　樓
上列被告因違反商業會計法等案件，經檢察官聲請簡易判決處刑
（九十五年度偵緝字第二八０四號），及移送併案（九十六年度
偵緝字第三三號），本院認不宜以簡易判決處刑，改依通常程序
審理，嗣被告於本院準備程序進行中先就被訴事實為有罪之陳述
，經合議庭裁定改行簡式審判程序，本院判決如下：
    主  文
甲○○共同連續商業負責人，以明知為不實之事項，而填製會計
憑證，處有期徒刑參月，如易科罰金，以銀元參佰元即新臺幣玖
佰元折算壹日。
    事  實
一、甲○○於民國九十四年一、二月間某日，因從事清潔工作在
    臺北市內湖區某工地認識真實姓名不詳綽號「小張」之成年
    男子，明知自己無何財力及專業開設公司擔任董事或股東，
    且營業人應依銷售貨物或勞務之實際情況，據實開立統一發
    票，為謀取每月新臺幣（下同）一萬多元之報酬，答應「小
    張」擔任有限公司之名義負責人，而與「小張」共同基於填
    製不實之會計憑證及幫助他人逃漏稅捐之概括犯意聯絡，由
    甲○○交付其身分證予「小張」，二人共同前往辦理晶綻實
    業有限公司及韋凱工程有限公司（下稱晶綻公司及韋凱公司
    ，均設臺北市○○區○○路一段十一號五樓）之公司設立登
    記及董事登記，甲○○遂分別自九十四年二月四日、同年月
    十四日起掛名擔任晶綻、韋凱公司之董事，成為商業會計法
    上之商業負責人，亦為從事業務之人，並以製作會計憑證為
    其附隨業務，並領取統一發票交由「小張」使用，復由(一)「
    小張」自九十四年二月四日起至同年十二月間，多次在不詳
    地點，以晶綻公司之名義，填製買受人、品名、數量及金額
    均不實之會計憑證即統一發票共一百八十五紙，銷售金額計
    新臺幣（下同）一億三千零五十五萬零六百六十二元，分別
    持交如附件一所示之各該公司，作為該等公司向晶綻公司買
    受商品之進項憑證，並經各該公司依營業稅法規定申報營業
    稅時，持上述統一發票，向稅捐機關申報扣抵銷項稅額，幫
    助該等公司逃漏營業稅額總計達六百五十二萬七千五百三十
    七元。(二)「小張」自九十四年二月十四日起至同年十二間，
    多次在不詳地點，以韋凱公司之名義，填製買受人、品名、
    數量及金額均不實之會計憑證即統一發票共一百三十七紙，
    銷售金額計新臺幣（下同）九千零六十八萬四千六百二十三
    元，分別持交如附件二所示之各該公司，作為該等公司向韋
    凱公司買受商品之進項憑證，並經各該公司依營業稅法規定
    申報營業稅時，持上述統一發票，向稅捐機關申報扣抵銷項
    稅額，幫助該等公司逃漏營業稅額總計達四百五十三萬四千
    二百三十元。
二、案經財政部臺北市國稅局移送臺灣臺北地方法院檢察署檢察
    官聲請簡易判決處刑及移送併案，本院認不宜以簡易判決處
    刑，改依通常程序，復經本院合議庭裁定以簡式審判程序審
    理。
    理  由
一、上開犯罪事實，業據被告甲○○於本院審理中坦承不諱，復
    有財政部臺北市國稅局審查三科九十五年二月十七日查緝案
    件稽查報告書、晶綻公司設立登記表、營業稅稅籍資料查詢
    作業表、領用統一發票購票證申請書、申報書跨中心查詢表
    、專案申請調檔統一發票查核名冊、專案申請調檔統一發票
    查核清單（以上見九十五年度偵字第一六七四一號卷第三十
    二、三十三、三十七、三十八、三十九頁、第四十四頁至第
    七十六頁）、復有財政部臺北市國稅局審查三科九十五年二
    月十七日查緝案件稽查報告書、韋凱公司設立登記表、營業
    稅稅籍資料查詢作業表、領用統一發票購票證申請書、申報
    書跨中心查詢表、專案申請調檔統一發票查核名冊、專案申
    請調檔統一發票查核清單（以上見九十五年度偵字第一六七
    五九號卷第三十一、三十二、三十六、三十七、三十八頁、
    第四十三頁至第七十三頁）、財政部臺北市國稅局大安分局
    九十五年十二月七日財北國稅大安營業字第０九五００四一
    三六一號函及所附韋凱公司資料卡影本（九十五年度偵緝字
    第二八０四號卷第十九頁至第二十一頁）及韋凱公司登記案
    卷影本在卷可稽。足徵被告前揭任意性之自白，核與事實相
    符，堪以採信。是以本案事證明確，被告犯行洵堪認定，應
    予依法論科。
二、被告行為後，刑法於九十四年一月七日修正通過，於九十四
    年二月二日公布，並於九十五年七月一日施行。按行為後法
    律有變更者，適用行為時之法律，但行為後之法律有利於行
    為人者，適用最有利於行為人之法律，現行刑法第二條第一
    項訂有明文。此條規定乃與刑法第一條罪刑法定主義契合，
    而貫徹法律禁止溯及既往原則，係規範行為後法律變更所生
    新舊法律比較適用之準據法，是刑法第二條本身雖經修正，
    但刑法第二條既屬適用法律之準據法，本身尚無比較新舊法
    之問題，應一律適用裁判時之現行刑法第二條規定以決定適
    用之刑罰法律。又本次刑法修正之比較新舊法，應就罪刑有
    關之共犯、未遂犯、想像競合犯、牽連犯、連續犯、結合犯
    ，以及累犯加重、自首減輕暨其他法定加減原因（如身分加
    減）與加減例等一切情形，綜其全部罪刑之結果而為比較（
    最高法院九十五年五月二十三日著有九十五年度第八次刑庭
    會議決議可資參照。）合先敘明。經查：
（一）被告行為後，刑法第五十六條連續犯之規定，業已刪除，
      此刪除雖非犯罪構成要件之變更，但顯已影響行為人刑罰
      之法律效果，自屬法律有變更，是自應依新法第二條第一
      項規定，比較新、舊法何者對被告有利。經比較新、舊法
      結果，被告行為時法律即舊法對其較為有利。
（二）再按被告行為後，刑法第五十五條後段之牽連犯規定亦經
  　　刪除。是於新法修正施行後，被告所為之幫助納稅義務人
    　以詐術逃漏稅捐及填載不實會計憑證之犯行，即須分論併
      罰。比較新、舊法之規定，修正後之規定對於被告較為不
      利，依刑法第二條第一項之規定，自應適用行為時且較有
      利於被告之法律，即刑法第五十五條後段之規定，從較重
      之一罪予以論處。
（三）綜上法律修正前、後之比較，揆諸前揭說明及修正後刑法
      第二條第一項之「從舊從輕」原則，適用修正前之相關刑
      罰法律，對被告較為有利，自應適用修正前刑法規定處斷
      。其餘關於本案之刑法修正，對於被告並不生罪刑輕重之
      實質影響，應不比較逕予適用裁判時法，併此敘明。
三、另被告行為後，商業會計法於九十五年五月二十四日公布施
    行。比較修正前、後之商業會計法第七十一條構成要件均相
    同。但修正前之商業會計法第七十一條之法定刑為「五年以
    下有期徒刑、拘役或科或併科新臺幣十五萬元以下罰金。」
    。而修正後新法第七十一條之法定刑為「處五年以下有期徒
    刑、拘役或科或併科新臺幣六十萬元以下罰金。」，比較新
    、舊法之結果，被告行為之舊法對被告較為有利。是揆諸前
    開刑法第二條第一項前段之規定，本件自應適用被告行為時
    之舊法。
四、按統一發票係營業人依營業稅法規定於銷售貨物或勞務時，
    開立並交付予買受人之交易憑證，足以證明會計事項之經過
    ，應屬商業會計法所稱之會計憑證（最高法院八十七年臺非
    字第三八九號判決參照）。又按商業會計法第七十一條第一
    款以明知為不實之事項，而填製會計憑證之罪，原即含有業
    務上登載不實之本質，應逕論以商業會計法第七十一條第一
    款之罪（最高法院八十五年度臺上字第三一四五號判決參照
    ）。是核被告上開行為，係犯修正前商業會計法第七十一條
    第一款之填製不實會計憑證罪，以及稅捐稽徵法第四十三條
    第一項之幫助逃漏稅捐罪。被告係受「小張」之託出名擔任
    晶綻、韋凱公司之負責人，並領取統一發票交「小張」使用
    ，被告對於「小張」填製不實會計憑證以幫助納稅義務人逃
    漏稅捐之行為當有以合同之意思而參與，堪認其與「小張」
    就上開犯行有犯意聯絡及行為分擔，為共同正犯。「小張」
    雖非晶綻、韋凱公司之登記負責人，而為無身分之人，然依
    刑法第三十一條第一項前段規定，仍應以共犯論。被告多次
    填製不實會計憑證及幫助納稅義務人逃漏稅捐之犯行，時間
    緊接，犯罪方法均相同，觸犯構成要件相同之罪名，顯係各
    基於概括犯意而為，均為連續犯，應依修正前刑法第五十六
    條之規定各論以連續填製不實會計憑證及連續幫助納稅義務
    人逃漏稅捐罪。另被告所犯上開二罪間，有方法目的之牽連
    關係，應依修正前刑法第五十五條之規定從重論以商業會計
    法第七十一條第一款之連續填製不實會計憑證罪。爰審酌被
    告並無前科，此有臺灣高等法院被告前案紀錄表在卷稽，素
    行良好，惟上揭犯行紊亂稅捐稽徵之正確性、開立統一發票
    張數非少、幫助逃漏稅金額甚鉅、以及犯後坦承犯行，態度
    尚佳，並參酌被告犯罪之動機、目的、手段、品行、智識程
    度等一切情狀，判處如主文所示之刑。又修正後刑法第四十
    一條第一項前段關於得易科罰金之折算標準，由「得以一元
    以上三元以下折算一日」（按：此規定配合修正前罰金罰鍰
    提高標準條例第二條【現已刪除】規定，就其原定數額提高
    為一百倍折算一日，則最高應以銀元三百元折算一日，經折
    算為新臺幣後，應以新臺幣九百元折算為一日），提高為「
    以新臺幣一千元、二千元或三千元折算一日」，並刪除「因
    身體、教育、職業、家庭之關係或其他正當事由，執行顯有
    困難」之條件。是以修正前關於易科罰金之折算標準金額較
    低，自係較為有利，爰併依修正前之規定，諭知易科罰金之
    折算標準。
五、檢察官移送併案部分（即關於晶綻公司部分，臺灣臺北地方
    法院檢察署九十六年度偵緝字第三三號），與起訴部分之上
    述被告所犯修正前商業會計法第七十一條第一款之填製不實
    會計憑證罪，以及稅捐稽徵法第四十三條第一項之幫助逃漏
    稅捐罪（即韋凱公司部分），有連續犯之裁判上一罪關係，
    為起訴效力所及，本院應併予審理，爰附此敘明。
據上論斷，應依刑事訴訟法第四百五十二條、第二百七十三條之
一第一項、第二百九十九條第一項前段，修正前商業會計法第七
十一條第一款，稅捐稽徵法第四十三條第一項，刑法第十一條前
段、第二條第一項前段、第二十八條、第三十一條第一項前段、
修正前刑法第五十六條、第五十五條、第四十一條第一項前段，
修正前罰金罰鍰提高標準條例第二條，現行法規所定貨幣單位折
算新臺幣條例第二條，判決如主文。
本案經檢察官黃紋綦到庭執行職務。
中　　華　　民　　國　　96　　年　　3 　　月　　30　　日
　　　　　　　　　刑事第三庭    法　官　胡宗淦
以上正本證明與原本無異。
如不服本判決，應於判決送達後10日內向本院提出上訴狀（應抄
附繕本）。告訴人或被害人如對於本判決不服者，應具備理由請
求檢察官上訴，其上訴期間之計算係以檢察官收受判決正本之日
期為準。
　　　　　　　　　　　　　　　　書記官　張耀鴻
中　　華　　民　　國　　96　　年　　4 　　月　　2 　　日
附錄法條：
修正前商業會計法第71條
商業負責人、主辦及經辦會計人員或依法受託代他人處理會計事
務之人員有下列情事之一者，處5年以下有期徒刑、拘役或科或
併科新臺幣15萬元以下罰金：
一、以明知為不實之事項，而填製會計憑證或記入帳冊。
二、故意使應保存之會計憑證、會計帳簿報表滅失毀損。
三、偽造或變造會計憑證、會計帳簿報表內容或毀損其頁數。
四、故意遺漏會計事項不為記錄，致使財務報表發生不實之結果
。
五、其他利用不正當方法，致使會計事項或財務報表發生不實之
結果。
稅捐稽徵法第43條
 (教唆或幫助逃漏稅捐等之處罰)
教唆或幫助犯第 41 條或第 42 條之罪者，處 3 年以下有期徒刑
、拘役或科新台幣 6 萬元以下罰金。
稅務人員、執行業務之律師、會計師或其他合法代理人犯前項之
罪者，加重其刑至二分之一。
稅務稽徵人員違反第 33 條規定者，除觸犯刑法者移送法辦外，
處1萬元以上5萬元以下罰鍰。
